【裁判字號】    92,訴,463
【裁判日期】    920606
【裁判案由】    分配表異議之訴
【裁判全文】
臺灣桃園地方法院民事判決  九十二年度訴字第四六三號
    原      告  甲  ○
?
    訴訟代理人  鄭志政律師
    被      告  新竹國際商業銀行股份有限公司
                            設.
    法定代理人  乙○○      住.
    訴訟代理人  丙○○      住.
右當事人間請求分配表異議之訴事件，本院判決如左：
    主    文
原告之訴駁回。
訴訟費用由原告負擔。
    事    實
甲、原告方面：
一、聲明：鈞院九十年度執字第七八三六號強制執行事件，對被告所分配新台幣（下
    同）二百三十三萬五千六百零八元之債權額應減為七十二萬八千三百零九元，並
    將其減少之金額一百六十一萬七千二百九十九元，改為分配與原告。
二、陳述：
（一）鈞院九十年度執字第七八三六號土地、建物之分配表，關於桃園縣八德市○○
      段七九六建號建物拍賣金額二百三十四萬元，竟將二百三十四萬元減去原告四
      千三百九十二元執行費後，悉數歸被告分配此次執行程序拍賣之金額。惟本件
      建物門牌桃園縣八德市○○街一三一號第一、二層房屋，原是由訴外人趙令全
      出資建造，訴外人趙令全是不動產事實物權所有權人（雖無法辦理保存登記，
      只是非不動產法律物權）。訴外人趙令全以桃園縣八德市○○段一一七九、一
      一八０地號土地設定抵押權予原告，依抵押權設定契約書上聲請登記以外之約
      定事項：本抵押權登記包括其地上未辦所有權第一次登記之房屋乙棟，建物門
      牌桃園縣八德市○○街一三一號第一、二層，其權利範圍全部，故該建物自應
      列入原告抵押權範圍內。該抵押權設定契約書業由地政機關受理收件，即成為
      公文書。故從廣義登記言，房屋部分亦在抵押權登記範圍內。又臺灣板橋地方
      法院民事拍賣抵押物裁定亦包括未辦保存登記之建築物，且該拍賣抵押物裁定
      亦為臺灣高等法院所維持。又關於原拍賣抵押物裁定是非訟事件，未對實體法
      律關係為審查，而本事件為實體訴訟，可就不動產事實物權所有人為法律上之
      處分，作實體判斷，訴外人趙令全設定房屋抵押登記事，確已具備登記的合法
      程序。
（二）若鈞院認未辦保存登記之建物非抵押權效力所及，惟因桃園縣八德市○○段一
      一七九、一一八０地號土地，拍賣後分配，因原告尚不足分配六百六十一萬二
      千一百五十三元，仍是普通債權，而被告普通債權為二百九十三萬六千七百三
      十三元，有卷內資料可查，故關於建物拍賣所得分配金額應為二百三十四萬元
      減去四千三百九十二元執行費後，即餘二百三十三萬五千六百零八元，原告依
      此得分配金額為一百六十一萬七千二百九十九元【0000000×（0000000／0000
      000＋00000 00）＝0000000元】。
三、證據：提出本院民事執行處通知暨所附分配表影本一件、土地建築改良物抵押權
    設定契約書影本一件、臺灣板橋地方法院九十年度拍字第一三七號民事裁定影本
    一件、臺灣高等法院九十年度抗字第一三八八號民事裁定影本一件為證。
乙、被告方面：
一、聲明：如主文所示。
二、陳述：
（一）原告所提抵押權設定契約書雖於約定事項有登載地上未保存登記之建物（桃園
      縣八德市○○段七九六建號建物）為其權利範圍，惟抵押權之效力，以登記始
      發生其效力。故鈞院九十年度拍字第一三七號拍賣抵押物裁定附表並未將未保
      存登記之建物列入抵押權範圍內。
（二）原告只取得對桃園縣八德市○○段一一七九、一一八０地號土地之執行名義，
      就地上未保存登記建物部分，因未取得對其執行之執行名義，自無以普通債權
      人身分參加分配受償，故鈞院九十年度執字第七八三六號分配表之分配並無錯
      誤。
丙：本院依職權調取本院九十年度執字第七八三六號民事執行卷宗。
  理      由
一、查原告以本院九十年度拍字第四二二號民事裁定為執行名義，聲請本院以九十年
    度執字第七八三六號拍賣抵押物執行事件，強制執行拍賣坐落桃園縣八德市○○
    段一一七九、一一八０地號土地以清償其擔保債權，被告嗣以本院八十九年度促
    字第二六四號支付命令為執行名義就其普通金錢債權聲請參與分配，經本院核定
    以上開土地及其上七九六建號未經保存登記建物（門牌：桃園縣八德市○○街一
    三一號，前經被告聲請假扣押執行，經本院八十九年度執全字第四二三號強制執
    行事件囑託地政機關測量辦理查封登記而編列建號）分別列價合併拍賣，嗣由訴
    外人甘豪瑞就土地及建物分別以二百三十八萬元、二百三十四萬元，合計四百七
    十二萬元拍定，本院各就土地、建物拍賣所得應分配予兩造金額製作分配表等情
    ，業據本院調閱前揭執行案卷核閱無訛，且為兩造所不爭執，以上諸情堪信為真
    正。
二、按「不動產物權，依法律行為而取得設定、喪失、及變更者，非經登記，不生效
    力。」，民法第七百五十八條定有明文。此項規定，並不因不動產為違章建築而
    有例外（最高法院六十二年台上字第二四一四號判例參照）。又抵押權為不動產
    物權，非經登記，不生效力，抵押權人亦僅能依設定登記內容行使其權利（最高
    法院七十二年台上字第二四三二號判例參照）。查本件原告僅於坐落桃園縣八德
    市○○段一一七九、一一八０地號土地設定登記本金最高限額抵押權，該土地上
    雖有門牌為桃園縣八德市○○街一三一號之未經保存登記桃園縣八德市○○段七
    九六建號建物，然該建物既未辦理保存登記，當亦不能辦理抵押權設定登記。原
    告雖以就前開一一七九、一一八０地號土地設定本金最高限額抵押權之設定契約
    書，聲請登記以外之約定事項載明：「‧‧‧本抵押權登記包括其地上未辦建物
    所有權第一次登記之房屋一棟，建物門牌八德市○○街一三一號第一、二層，其
    權利範圍全部。」字樣，有該土地建築改良物抵押權設定契約書影本一件附卷可
    稽。然此當事人約定違反前揭民法強制規定，不生效力，原告執此土地建築改良
    物抵押權設定契約書之記載，謂抵押權效力應及於前揭未辦保存登記之建物云云
    ，自無足採。況強制執行事件之當事人，依執行名義之記載定之。應為如何之執
    行，則依執行名義之內容定之（最高法院六十三年度台抗字第三七六號判例參照
    ）。本件原告聲請拍賣抵押物強制執行，所憑執行名義為本院九十年度拍字第四
    二二號民事裁定，該裁定僅准就坐落桃園縣八德市○○段一一七九、一一八０地
    號土地予以拍賣，駁回原告就其上未經保存登記七九六建號建物併予拍賣之聲請
    ，即認定原告僅得就土地部分聲請拍賣抵押物憑供受償，執行法院亦僅得依該執
    行名義執行。原告竟以該執行名義未載得予拍賣之建物標的，主張為其抵押權效
    力所及，應予優先受償云云，姑不論其實體法上於法無據，且執行法院就此抵押
    權標的範圍，並無實體審查權，原告以前揭情由，主張於強制執行程序中實體審
    認其抵押權範圍以優先受償，超出其所憑執行名義範圍，亦屬未洽。綜上，原告
    主張其抵押權效力並及於門牌為桃園縣八德市○○街一三一號之未經保存登記桃
    園縣八德市○○段七七九六建號建物，就該建物拍賣所得價金得優先受償，本院
    九十年度執字第七八三六號拍賣抵押物強制執行事件，製作分配表就建物拍賣所
    得價金未分配予原告優先受償而有違誤云云，殊屬無據，不足採取。
三、次按，准許拍賣抵押物之裁定，係對物之執行名義，以擔保之特定財產為執行對
    象，藉物之責任，以實現債權。故拍賣抵押物裁定之執行名義，債權人僅得聲請
    就裁定所示之抵押物強制執行，如抵押物拍賣後不足清償其抵押債權，不足受償
    部分，既不得請求發給債權憑證，亦不得依其裁定，對債務人之其他財產執行。
    本件門牌為桃園縣八德市○○街一三一號之未經保存登記桃園縣八德市○○段七
    九六建號建物，既非原告抵押權效力所及，原告自不得執前揭抵押物拍賣裁定為
    執行名義，對於訴外人趙令全其餘財產而為強制執行，亦即不得就門牌為桃園縣
    八德市○○街一三一號之未經保存登記桃園縣八德市○○段七九六建號建物拍賣
    所得價金，主張以普通債權參與執行分配。故原告主張其抵押權未受清償部分，
    應列普通債權，與被告對於訴外人趙令全之普通債權，就上開門牌為桃園縣八德
    市○○街一三一號之未經保存登記桃園縣八德市○○段七九六建號建物拍賣所得
    價金共同分配執行，本院疏未認列其債權予以分配為有違誤云云，亦不足取。
四、綜上，原告前揭主張均不足採。本院九十年度執字第七八三六號強制執行事件，
    各就土地、建物拍賣所得應分配予兩造金額製作分配表，並無違誤。從而，原告
    本於強制執行法第四十一條規定求判命更正本院九十年度執字第七八三六號強制
    執行事件分配表所載各債權人分配金額如聲明云云，為無理由，應予駁回。
五、本件事證已臻明確，兩造其餘攻擊防禦方法及所提證據，核與判決無影響，毋庸
    一一論列，併此敘明。
六、據上論結，本件原告之訴為無理由，依民事訴訟法第七十八條，判決如主文。
中      華      民      國    九十二    年      六      月      六      日
                                         臺灣桃園地方法院民事第二庭
~B法      官  熊祥雲
右為正本係照原本作成
如對本判決上訴，須於判決送達後廿日內向本院提出上訴狀
中      華      民      國    九十二    年      六      月      六      日
~B法院書記官  林韡婷


司法院資訊處製作；財團法人民間司法改革基金會備份。
